【裁判字號】    96,訴,5921
【裁判日期】    970417
【裁判案由】    債務人異議之訴
【裁判全文】
臺灣臺北地方法院民事判決              96年度訴字第5921號
原      告  甲○○
                        樓
            乙○○
被      告  兆豐國際商業銀行股份有限公司
法定代理人  己○○
訴訟代理人  戊○○
被      告  丙○○
上列當事人間債務人異議之訴事件，本院於九十七年四月三日言
詞辯論終結，判決如下：
    主  文
確認原告就被告丙○○對被告兆豐國際商業銀行股份有限公司於
民國八十七年四月八日向中國國際商業銀行股份有限公司辦理「
中國國際商業銀行對安泰集團員工消費性貸款」，貸款金額新臺
幣捌拾萬元，借款期間自民國八十七年四月十五日至九十四年四
月十五日借款之連帶保證債務不存在。
訴訟費用由被告負擔。
    事實及理由
一、緣中國國際商業銀行股份有限公司（下稱中國國際商銀）與
    交通銀行股份有限公司於民國95年8月21日合併，合併後以
    中國國際商銀為存續公司，並同時更名為被告兆豐國際商業
    銀行股份有限公司（下稱兆豐銀行）。兆豐銀行法定代理人
    原為丁○○，嗣變更為己○○，並由己○○聲明承受訴訟，
    有答辯狀及兆豐銀行公司變更登記表附卷可稽（見本院卷第
    167至171頁），核無不符，應予准許，合先敘明。
二、原告起訴略以：原告與被告丙○○原同為安泰集團員工，被
    告丙○○於87年4月8日向中國國際商銀辦理「中國國際商業
    銀行對安泰集團員工消費性貸款」，貸款金額新台幣（下同
    ）80萬元，借款期間自87年4月15日至94年4月15日，借款自
    實際借用日起，按年金法，按月攤付本息，並由原告甲○○
    ，乙○○擔任連帶保證人。雙方依前開借款申請書其他事項
    三約定「借款人同意自收到借款金額之次月起，按月繳付應
    攤還本息數，直至本息還清為止；借款人離職應提前償清借
    款餘額。」。被告丙○○於90年6月間離職，詎被告兆豐銀
    行未依前開借款申請書其他事項三約定要求被告丙○○應於
    離職時提前償清借款餘額，仍任由被告丙○○分期攤還至91
    年7月，始因被告丙○○繳款異常才請求原告應負連帶保證
    人責任。惟被告兆豐銀行允許被告丙○○延期清償，原告並
    未知悉亦未同意被告丙○○延期清償，依法自不負連帶保證
    責任等語。為此起訴聲明如主文所示。
三、被告兆豐銀行則以：前開借款申請書其他事項三約定「借款
    人離職應提前償清借款餘額」旨在約束借款人以加強本行之
    債權確保，該申請書之約定事項，並未構成借款契約書內之
    約定條款，本項債務及契約效力均不因借款人離職而受影響
    ，此徵諸借款契約加速條款，並未將借款人離職列為本行得
    主張提前到期之事由自明。被告丙○○於離職時未償清貸款
    ，固違反借款申請書之約定，惟不得僅以借款人之違約事實
    ，曲解為連帶保證人責任即告解除，或謂債權人已同意主債
    務人延期清償。故原告主張借款人離職連帶保證人之連帶保
    證責任即視同消失云云，實無足採。至於原告質疑安泰集團
    員工離職時，就其貸款為何被告兆豐銀行處理方式不同，此
    係屬被告兆豐銀行為確保債權之授信補強，蓋每一案件之處
    理依借戶之負債情況及其償債能力之不同而有差異，故不應
    相提並論。原告為被告丙○○上開貸款之連帶保證人，被告
    丙○○既未依約清償完畢，原告自應負連帶保證人責任等語
    。為此答辯聲明：原告之訴駁回。
    被告丙○○則認諾原告之請求。
四、原告主張一原告曾於87年4月8日擔任被告丙○○向被告兆豐
    銀行前身即中國國際商銀辦理安泰集團員工消費性貸款80萬
    元，貸款共分7年84期，按月平均攤還本息。二兩造於前開
    借款契約書第8條加速條款約定：「甲方（被告丙○○）如
    有左列情形之一時，無須經乙方（被告兆豐銀行）事先通知
    或催告，…或視為全部到期。(一)任何一宗債務不依約清償本
    金時。…」、第9條保證條款：「(一)甲方到期（含喪失期限
    利益之視為到期）不履行債務時，乙方得逕向連保人求償，
    …」；依前開借款申請書其他事項三約定「借款人同意自收
    到借款金額之次月起，按月繳付應攤還本息數，直至本息還
    清為止；借款人離職應提前償清借款餘額。」。三被告丙○
    ○於90年6月間離職。安泰公司曾於90年8月2日發文通知中
    國國際商銀告知被告丙○○屬於90年6月1日至7月20日間之
    離職人員。四被告丙○○離職後仍按原約定分期攤還本息方
    式繳款至91年6月間。被告兆豐銀行曾於91年7月間對原告及
    被告丙○○寄發存證信函催告返還借款。五被告兆豐銀行辦
    理安泰公司同類型條件之貸款，遇借款人於貸款償還期間離
    職之員工，有要求離職時即須償還全部餘額，有要求借款人
    與連帶保證人另立同意書仍按原約定條件繼續償還本息，另
    有如被告丙○○仍按原約定條件繼續履行者，其處理方式不
    一，為被告所不爭執。復有借款契約書、借款申請書、安泰
    公司函暨離職人員名單、兆豐銀行南京東路分行暨丙○○還
    款明細表、存證信函回執聯附卷可稽（見本院卷第9、40至4
    6、52至55-1、112至114、137至151、159至164頁）。堪信
    為真實。
五、原告主張被告兆豐銀行未依前開借款申請書其他事項三「借
    款人離職應提前償清借款餘額」之約定向被告丙○○求償借
    款餘額，原告依法自不必再負連帶保證人責任等語。被告兆
    豐銀行則以原告仍負連帶保證之責等語置辯。經查：
  (一)按「就定有期限之債務為保證者，如債權人允許主債務人延
    期清償時，保證人除對於其延期已為同意外，不負保證責任
    。」民法第755條定有明文。次按「就定有期限之債務為保
    證者，如債權人允許主債務人延期清償時，保證人除於其延
    期已為同意外，不負保證責任，為民法第755條之所明定。
    此項規定凡保證債務均適用之，連帶保證債務不過保證人喪
    失先訴及檢索抗辯權，仍不失為保證債務之一種，自無排斥
    上開法條適用之理由。」最高法院44年台上字第282號著有
    判例。再「按民法所謂條件，係當事人以將來客觀上不確定
    事實之成就或不成就，決定法律行為效力之發生之一種附款
    。茍當事人非以法律行為效力之發生繫於將來不確定之事實
    ，而僅以其履行繫於不確定之事實之到來者，則非條件，應
    解釋為於其事實之到來時，為權利行使期限之屆至。亦有最
    高法院95年度台上字第2750號判決可資參照。
  (二)被告丙○○向中國國際商銀辦理上開貸款，兩造間簽訂有借
    款申請書及借款契約書已如前述，故不論借款申請書或借款
    契約書均屬借款契約之一部分。再者：前開借款申請書其他
    事項三約定「借款人離職應提前償清借款餘額」，即屬契約
    之一部，對雙方均有拘束力，而非僅被告兆豐銀行單方面可
    得主張而已。被告兆豐銀行抗辯上開約定旨在約束借款人以
    加強銀行之債權確保，該申請書之約定事項，並非借款契約
    書內之約定條款，非屬契約之一部分，委無可採。
  (三)依兩造簽訂借款契約書第8條加速條款約定：「甲方（被告
    丙○○）如有左列情形之一時，無須經乙方（被告兆豐銀行
    ）事先通知或催告，…或視為全部到期。(一)任何一宗債務不
    依約清償本金時。…」、第9條保證條款：「(一)甲方到期（
    含喪失期限利益之視為到期）不履行債務時，乙方得逕向連
    保人求償，…」（見本院卷第42頁）；另依借款申請書其他
    事項三「借款人同意自收到借款金額之次月起，按月繳付應
    攤還本息數，直至本息還清為止；借款人離職應提前償清借
    款餘額。」之約定（見本院卷第9頁），借款申請書其他事
    項三，應視為借款契約書加速條款之特別條款，應優先適用
    。又借款申請書其他事項三「…借款人離職時應提前償清借
    款餘額。」，此項約款，參諸前開說明，應解釋為於被告丙
    ○○離職事實之到來，為被告兆豐銀行可請求被告丙○○提
    前償清借款餘額權利行使期限之屆至。被告兆豐銀行有權利
    要求被告丙○○提前償前借款餘額，被告丙○○亦有義務提
    前償清借款餘額，系爭借款契約償還期限依雙方約定應視為
    屆至。加以安泰集團業已將被告丙○○離職之事實通知被告
    兆豐銀行，已如前述。則被告兆豐銀行於被告丙○○離職後
    仍任由被告丙○○以分期償還方式償還本件借款本息至91年
    7月間，而未要求被告丙○○提前清償借款餘額，應認為被
    告兆豐銀行同意被告丙○○延期清償債務，原告既未同意被
    告丙○○延期清償，依民法第755條規定，原告自不再負連
    帶保證責任。被告抗辯原告仍負連帶保證責任，自無可取。
六、綜上所述，原告依借款申請書約定及民法第755條規定，主
    張其不負連帶保證責任，尚屬可信。被告兆豐銀行抗辯，要
    無足採。從而，原告主張請求確認原告就被告丙○○對被告
    兆豐銀行於87年4月8日向中國國際商銀辦理「中國國際商業
    銀行對安泰集團員工消費性貸款」，貸款金額80萬元，借款
    期間自87年4月15日至94年4月15日借款之連帶保證債務不存
    在，為有理由，應予准許。
七、因本件事證已臻明確，兩造其餘主張陳述及所提之證據，經
    本院審酌後認與判決結果不生影響，爰不一一論述，附此敘
    明。
八、據上論結：原告之訴為有理由，依民事訴訟法第78條，判決
    如主文。
中    華    民    國    97    年    4     月    17    日
                  民事第五庭    法  官  薛中興
以上正本係照原本作成
如對本判決上訴，須於判決送達後20日內向本院提出上訴狀
中    華    民    國    97    年    4     月    17    日
                                書記官  黃瓊玉


司法院資訊處製作；財團法人民間司法改革基金會備份。
